臺灣臺中地方法院刑事判決　　　　　 94年度中簡上字第174號
上　訴　人
即　被　告　乙○○
選任辯護人　常照倫律師
上列上訴人即被告因偽造文書案件，不服本院台中簡易庭94年度
中簡字第257號中華民國94年1月17日第一審簡易判決（聲請案號
：台灣台中地方法院檢察署92年度偵字第19277號、93年度偵字
第21844號），提起上訴，本院管轄之合議庭判決如下：
    主    文
上訴駁回。
    犯罪事實
一、乙○○前係立法委員馮定國台中縣大里服務處執行秘書，丁
    ○○為該服務處助理，負責協助馮定國籌組臨時組合屋新希
    望村供九二一地震災民居住，並處理台中縣社區總體營造協
    會活動事宜（該協會係馮定國所創設，乙○○為該協會理事
    ），而甲○○自八十九年八月二十六日至九十年二月十六日
    期間，係擔任新希望村管理委員會主任委員，均負責相關經
    費核銷作業，為從事業務之人。乙○○、丁○○於八十九年
    七月十八日，以新希望村管理委員會（檢察官聲請簡易判決
    處刑書及本院簡易判決均誤為教育興革文教基金會）名義，
    向台中縣政府申請補助辦理台中縣九二一大地震災區週年祈
    福系列活動經費，經台中縣政府准由該府向行政院所設財團
    法人九二一震災重建基金會補助希望之翼補助項下支付補助
    款新台幣（下同）五萬元，嗣新希望村管理委員會於八十九
    年九月十六日至八十九年九月二十一日期間辦理該祈福系列
    活動之後，乙○○、丁○○、甲○○為申請台中縣政府核撥
    該祈福系列活動補助款五萬元，明知新希望村管理委員會辦
    理該祈福系列活動期間，並未向頤樺文化事業社、瑞發雞行
    、榮川蔬菜行、麥多多自助餐購入下列金額之商品，竟基於
    犯意之聯絡，由甲○○向頤樺文化事業社取得已蓋妥商店及
    負責人印文之空白收據二張，另自不詳來源取得蓋妥瑞發雞
    行、榮川蔬菜行、麥多多自助餐之商店及負責人印文之空白
    免用統一發票收據三張，相繼填載頤樺文化事業社於八十九
    年九月一日出具，新希望村購入總價九千四百四十元之海報
    紙、原子筆、影印、顏料；八十九年九月四日出具，新希望
    村購入總價九千九百八十元之信封、Ａ４紙；瑞發雞行於八
    十九年九月十六日出具，新希望村購入總價八千七百三十元
    之肉類；榮川蔬菜行於八十九年九月十七日出具，新希望村
    購入總價九千五百元之西瓜、柳丁、小蕃茄；麥多多自助餐
    於八十九年九月二十五日出具，新希望村於八十九年九月十
    五日至八十九年九月二十二日購入總價八千四百元之便當等
    不實事項（其中頤樺文化事業社於八十九年九月一日出具之
    收據內容係由丁○○填載，其餘瑞發雞行、榮川蔬菜行、麥
    多多自助餐之免用統一發票收據內容之填載人不詳），黏貼
    登載於業務上作成之支出憑證，於八十九年十一月二十四日
    ，以新希望村管理委員會名義，向台中縣政府申請核撥補助
    款五萬元而行使，足以生損害於頤樺文化事業社、瑞發雞行
    、榮川蔬菜行、麥多多自助餐及台中縣政府對財團法人九二
    一震災重建基金會補助款管理、核銷之正確性。乙○○復於
    八十九年十月五日，以台中縣社區總體營造協會名義，向台
    中縣政府申請補助辦理九二一大地震災民電腦技藝研習營活
    動，經台中縣政府准由財團法人台中縣九二一震災重建基金
    會支付補助款五萬元，台中縣社區總體營造協會於八十九年
    十二月間辦理該研習營活動之後，乙○○、丁○○為申請台
    中縣政府核撥該研習營活動補助款五萬元，明知台中縣社區
    總體營造協會辦理該研習營活動期間，馮定國、曹正謀、巫
    端珍及乙○○本身，並未在該研習營上課達九小時、四十一
    小時、四十點五小時及十八小時，其中僅曹正謀領取講師費
    一萬元，馮定國、巫端珍及乙○○均未領取任何費用，且該
    研習營活動期間亦未錄影，竟承上概括之犯意聯絡，由丁○
    ○取得新馨攝影禮服社已蓋妥商店及負責人印文之空白免用
    統一發票收據一張，填載新馨攝影禮服社於八十九年十二月
    八日出具，台中縣社區總體營造協會以八千元之代價委請錄
    影之不實事項，另由乙○○不實填寫馮定國、曹正謀、巫端
    珍及其本身已分別領取三千六百元、三萬二千四百元、一萬
    六千二百元、七千二百元講師或助理費用之所得通報表、領
    據，黏貼登載於業務上作成之支出憑證，於九十年四月四日
    ，以台中縣社區總體營造協會名義，向台中縣政府申請核撥
    補助款五萬元而行使，亦足以生損害於新馨攝影禮服社、馮
    定國、曹正謀、巫端珍及台中縣政府對財團法人台中縣九二
    一震災重建基金管理、核銷之正確性（丁○○、甲○○部分
    業經本院九十四年度中簡字第二五七號簡易判決各判處拘役
    五十日、四十日，均緩刑二年確定）。
二、案經署名「一群居住新希望村的受災戶」檢舉由台灣高等法
    院台中分院檢察署核轉台灣台中地方法院檢察署檢察官聲請
    簡易判決處刑。
    理    由
一、訊據被告即上訴人乙○○（下稱被告）否認上揭行使業務登
    載不實文書犯行，辯稱伊係立法委員馮定國台中縣大里服務
    處秘書，財團法人教育興革文教基金會原向台中縣政府申請
    補助台中縣九二一大地震災區週年祈福系列活動經費，但台
    中縣政府認為該基金會不能申請，才由財團法人九二一震災
    重建基金撥款五萬元給新希望村災民，款項匯入新希望村帳
    戶，核銷也是由新希望村管理委員會辦理，伊未經手，頤樺
    文化事業社、麥多多自助餐、瑞發雞行、榮川蔬菜行出具之
    收據，非伊拿給新希望村管理委員會。另伊係台中縣社區總
    體營造協會理事，馮定國指示伊於八十九年十月五日，以台
    中縣社區總體營造協會名義，向台中縣政府申請補助九二一
    大地震災民電腦技藝研習營活動，活動結束之後，由丁○○
    辦理申請補助事宜，伊及曹正謀、巫端珍、馮定國之領據，
    係由丁○○填寫伊經手蓋章，其中曹正謀、巫端珍有領講課
    費用，伊及馮定國未領，但均有達填寫之講課時數，丁○○
    檢具領據、收據，向台中縣政府申請補助，台中縣政府僅補
    助五萬元，因申請補助款不夠，所以伊及馮定國才沒有領取
    講課費用，該研習營活動期間伊均在場，未行使業務登載不
    實文書云云。惟查新希望村管理委員會辦理前述台中縣九二
    一大地震災區週年祈福系列活動期間，並未分次向頤樺文化
    事業社購入總價九千四百四十元、九千九百八十元之海報紙
    、原子筆、影印、顏料及信封、Ａ４紙；向瑞發雞行購入總
    價八千七百三十元之肉類；向榮川蔬菜行購入總價九千五百
    元之西瓜、柳丁、小蕃茄；向麥多多自助餐購入總價八千四
    百元之便當等情，業據證人即頤樺文化事業社負責人方世俊
    、瑞發雞行負責人己○○、榮川蔬菜行實際負責人丙○○、
    麥多多自助餐負責人戊○○分別於台中縣調查站訊問及偵查
    、本院審判程序中證述無訛（其中證人戊○○在本院審判程
    序中經傳喚未到庭，該證人於偵查中雖供稱麥多多自助餐於
    新希望村辦理台中縣九二一大地震災區週年祈福系列活動期
    間，曾出售一百四十個便當給新希望村云云，然該證人於台
    中縣調查站訊問時已明確指陳新希望村辦理台中縣九二一大
    地震災區週年祈福系列活動期間，麥多多自助餐未曾送交一
    百四十個便當給新希望村，麥多多自助餐名義之免用統一發
    票收據非其或其妻筆跡，係空白收據遭偽填作為核銷之用，
    麥多多自助餐平日開具之收據最高限額在一千元以內等語，
    該證人於偵查中翻異前供，未提出任何事證佐參，顯然不實
    ）。另新馨攝影禮服社並無錄影之營業項目，台中縣社區總
    體營造協會辦理前述九二一大地震災民電腦技藝研習營活動
    期間，新馨攝影禮服社亦未受託從事錄影等情，復據證人即
    新馨攝影禮服社負責人之弟陳宇遜於台中縣調查站訊問及偵
    查中證述屬實。又被告自承台中縣社區總體營造協會辦理前
    述九二一大地震災民電腦技藝研習營活動，其本身及馮定國
    均未領取任何授課費用，證人曹正謀於台中縣調查站訊問時
    亦供稱八十九年底立委馮定國設立之新希望村曾透過乙○○
    邀請伊前往為災民講授電腦課程，伊僅向乙○○領取鐘點費
    一萬元，此外未領取其他任何款項，教材講義非由伊提供，
    伊曾因商務繁忙，委請巫端珍代為授課，巫端珍未領取鐘點
    費，伊個人前往授課未滿二十小時，巫端珍未達十小時等語
    ；證人巫端珍於台中縣調查站訊問時供稱曹正謀曾於八十九
    年十二月間，受台中縣社區總體營造協會邀請前往新希望村
    講授電腦有關課程，伊因此陪同曹正謀前往擔任助教一、二
    次，另伊也曾因曹正謀商務繁忙，代理曹正謀前往授課，授
    課時數不超過十小時，並未領取鐘點費用等語（證人巫端珍
    於偵查中固改稱其共領取三萬多元或四萬元上下之鐘點費云
    云，但此部分與其所供擔任助理，前往約二、三次，每次約
    二、三小時計算其所應領取之講師或助理費用相差甚多，且
    與前述領據所載其領取之費用不符，應非實情），顯見台中
    縣社區總體營造協會辦理該研習營活動期間，馮定國、曹正
    謀、巫端珍及被告本身，確未領取高達三千六百元、三萬二
    千四百元、一萬六千二百元、七千二百元之講師或助理費用
    。參以共同被告甲○○於台中縣調查站訊問時供稱伊於八十
    九年十、十一月間，突接台中縣政府函，謂新希望村辦理台
    中縣九二一大地震災區週年祈福活動已獲補助五萬元，活動
    結束應檢具單據核銷，核銷手續完成，五萬元將撥入新希望
    村管理委員會帳戶，約半個月後，乙○○拿許多收據及發票
    ，皆已黏貼憑證用紙，交予伊蓋章，並指示伊將黏貼憑證郵
    寄至台中縣政府辦理核銷手續，伊自八十九年八月二十六日
    至九十年二月十六日期間擔任新希望村管理委員會主任委員
    ，頤樺文化事業社名義之空白收據二張，係乙○○向伊索取
    ，填寫交易品名、數量、單價及金額等語；復在本院準備程
    序時證述台中縣九二一大地震災區週年祈福活動係乙○○以
    新希望村名義申請，新希望村管理委員會於八十九年十一月
    二十四日向台中縣政府申請核撥補助款五萬元所附基本資料
    表、麥多多自助餐、榮川蔬菜行、瑞發雞行免用統一發票收
    據、頤樺文化事業社收據，除頤樺文化事業社二張蓋妥店章
    之空白收據係伊交給乙○○，其餘均係乙○○交給伊等語；
    共同被告丁○○於台中縣調查站訊問時供稱新希望村如獲台
    中縣政府補助任何款項，均由乙○○負責具領及報銷，成果
    報告書係乙○○所製作，電腦技藝研習營活動現場沒有錄影
    ，該活動之報銷皆由乙○○負責處理，復於偵查中供稱頤樺
    文化事業社編號００二八九一號收據係伊填載，新馨攝影禮
    服社免用統一發票收據係伊交給乙○○等語，又在本院審判
    程序中證述頤樺文化事業社八十九年九月一日之收據係甲○
    ○交予伊，內容由伊猜測填寫，八十九年間乙○○在立法委
    員馮定國台中縣大里服務處擔任執行秘書，伊於台中縣調查
    站所供實在等語，益徵被告確有參與執行前述台中縣九二一
    大地震災區週年祈福系列及九二一大地震災民電腦技藝研習
    營活動，則其對於新希望村辦理台中縣九二一大地震災區週
    年祈福活動期間，並未分次向頤樺文化事業社購入總價九千
    四百四十元、九千九百八十元之海報紙、原子筆、影印、顏
    料及信封、Ａ４紙；向瑞發雞行購入總價八千七百三十元之
    肉類；向榮川蔬菜行購入總價九千五百元之西瓜、柳丁、小
    蕃茄；向麥多多自助餐購入總價八千四百元之便當，及台中
    縣社區總體營造協會辦理九二一大地震災民電腦技藝研習營
    活動期間，馮定國、曹正謀、巫端珍及其本身，並未在該研
    習營上課達九小時、四十一小時、四十點五小時及十八小時
    ，其中僅曹正謀領取講師費一萬元，馮定國、巫端珍及乙○
    ○均未領取任何費用，且該研習營活動期間亦未委請新馨攝
    影禮服社錄影等情，應知之甚詳，竟仍參與製作前開不實內
    容之收據、領據及所得通報表，黏貼登載於支出憑證，持向
    台中縣政府申請核撥補助經費，自有行使業務上登載不實文
    書之犯意，被告所辯無非飾卸之詞，不足採信。此外復有麥
    多多自助餐免用統一發票收據影本一張、頤樺文化事業社收
    據影本二張、榮川蔬菜行免用統一發票收據影本一張、瑞發
    雞行免用統一發票收據影本一張、新馨攝影禮服社免用統一
    發票收據影本一張、具領人乙○○、馮定國、巫端珍、曹正
    謀之台中縣社區總體營造協會領據影本四張、台中縣政府九
    十四年五月二十七日府社助字第０九四０一四二四七四號函
    附新希望村管理委員會申請辦理台中縣九二一大地震災區週
    年祈福系列活動補助相關資料（含粘貼憑證用紙、新希望村
    管理委員會收據、台中縣政府簽、台中縣政府社會局執行九
    二一震災重建計劃經費明細、新希望村管理委員會申請補助
    函、九二一災區新希望村貨櫃屋台中縣政府補助企劃書、新
    希望村管理委員會台中縣九二一大地震災區週年祈福系列活
    動成果報告書、新希望村管理委員會申請撥款函、補助基本
    資料表、麥多多自助餐免用統一發票收據、頤樺文化事業社
    收據、榮川蔬菜行免用統一發票收據、瑞發雞行免用統一發
    票收據等件）、台中縣政府九十四年六月十五日府社助字第
    ０九四０一五七九七二號函附台中縣社區總體營造協會申請
    辦理九二一大地震災民電腦技藝研習營補助相關資料（含粘
    貼憑證用紙、台中縣社區總體營造協會收據、台中縣政府簽
    、台中縣政府社會局執行九二一震災重建計劃經費明細、台
    中縣社區總體營造協會申請補助函、計劃書、申請撥款函、
    活動成果報告、台中縣政府函、接受財團法人台中縣九二一
    震災重建基金會補助經費支出憑證簿、支出明細表、新馨攝
    影禮服社免用統一發票收據、所得通報表、具領人乙○○、
    馮定國、巫瑞珍、曹正謀之台中縣社區總體營造協會領據等
    件）可稽。本件事證明確，被告犯行已堪認定。
二、核被告所為，係犯刑法第二百十六條、第二百十五條之行使
    業務登載不實文書罪，其業務登載不實之低度行為，已為行
    使之高度行為所吸收，不另論罪。又被告與丁○○、甲○○
    間，分別有犯意聯絡及行為分擔，為共同正犯。再被告先後
    二次行使業務登載不實文書犯行，時間緊接，犯罪構成要件
    相同，顯係基於概括犯意反覆為之，為連續犯，應論以一罪
    ，依法加重其刑。原審適用刑法第二十八條、第五十六條、
    第二百十六條、第二百十五條、第四十一條第一項前段、第
    七十四條第二款、罰金罰鍰提高標準條例第一條前段、第二
    條之規定，判處被告拘役五十日，並諭知易科罰金之折算標
    準及宣告緩刑二年，經核其認事用法均無違誤，量刑亦屬妥
    適，被告否認行使業務登載不實文書犯行提起上訴，非有理
    由，應予駁回。
據上論斷，應依刑事訴訟法第四百五十五條之一第一項、第三項
、第三百六十四條、第三百六十八條，判決如主文。
本案經檢察官洪志明到庭執行職務。
中　　華　　民　　國　九十四　年　　八 　月　　三十 　日
                  台灣台中地方法院刑事第八庭
                        審判長法  官  朱光國
                              法  官  洪俊誠
                              法  官  鍾堯航
上正本證明與原本無異。
本件不得上訴。
                              書記官  葉泰濃
中　　華　　民　　國　　94　　年　　8 　　月　　30　　日
附錄本案論罪科刑法條全文
刑法第二百十五條：
從事業務之人，明知為不實之事項，而登載於其業務上作成之文
書，足以生損害於公眾或他人者，處三年以下有期徒刑、拘役或
五百元以下罰金。
刑法第二百十六條：
行使第二百十條至第二百十五條之文書者，依偽造、變造文書或
登載不實事項或使登載不實事項之規定處斷。
